臺灣新竹地方法院刑事判決　　　　　　　 94年度訴字第438號
公　訴　人　臺灣新竹地方法院檢察署檢察官
被　　　告　丁○○
指定辯護人　本院公設辯護人乙○○
上列被告因遺棄案件，經檢察官聲請簡易判決處刑（93年度偵字
第3087號），本院改依通常序審理，判決如下：
    主  文
丁○○無罪。
    理  由
一、公訴意旨略以：被告丁○○明知其子甲○○，係民國91年8
    月2日出生之剛滿1歲未滿2歲之小孩，無自救能力，依法令
    對之有扶助、養育及保護之義務，竟於92年10月底時，將甲○○獨自1人暫置在新竹市○○路126號5之4樓租屋處，自行
    前往新竹縣竹東鎮兄長家，不為甲○○生存所必要之扶助、
    養育及保護。嗣因甲○○因不明原因於新竹市○○路○段新
    竹女中前人行道爬行，為行經該路口之張湞琮發現，將甲○○送往派出所安置，始查獲上情，因認被告涉有刑法第294
    條第1項之遺棄罪嫌云云。
二、按犯罪事實應依證據認定之，無證據不得推定其犯罪事實；
    又積極證據不能證明被告犯罪者，應諭知無罪之判決，刑事
    訴訟法第154條、第301條第1項分別定有明文。次按刑法第
    294條第1項遺棄罪之成立，以行為人對於無自救力之人，依
    法令或契約，應扶助、養育或保護而遺棄之，或不為其生存
    所必要之扶助、養育或保護為要件。其犯罪主體為依法令或
    契約對被遺棄者負有保護義務之人，犯罪客體為無維持其生
    存所必要能力之無自救力人，犯罪態樣則包括將被遺棄者移
    置他處之積極遺棄行為及對被遺棄者不為必要救助之消極遺
    棄行為，該罪屬危險犯，亦不處罰過失行為，必行為人主觀
    上具有遺棄之危險故意，且其積極遺棄行為或消極遺棄行為
    ，客觀上已致被遺棄者之生命發生危險，始足當之。又刑法
    第294條之遺棄罪，以有遺棄之故意為要件，本件被告係因
    沉迷酒醉致疏未注意照顧其子，所為自難認有遺棄之故意。
    最高法院87年度台上字第3815號、86年度台上字第5498號判
    決可資參照。本件訊之被告丁○○堅決否認有何故意遺棄其
    幼子甲○○之犯意，辯稱其當時心情很亂，記得曾偕子出門
    要去竹東投靠親人，不知為何甲○○會不見等語。公訴人認
    被告涉犯遺棄罪，無非以被告於偵查中供稱係將其子甲○○
    放在家中卻離家4、5天，家中無人可照顧其子，亦未委託他
    人代為照顧其子，且發現其子不見後拖延數日才開始尋子云
    云暨甲○○確於新竹市○○路○段新竹女中前之人行道為路
    人張湞琮發現等為主要依據。經查：
（１）起訴書雖未具體指出被告究係何時將其子甲○○獨留家中
      而外出前往竹東，惟查被告之子甲○○係91年8月2日出生
      ，於被告92年10月底離家時，甲○○僅有1歲2個月大，其
      時甲○○仍無法行走，僅會爬行，亦無法自行開門，更無
      法從勝利路126號5樓之4租屋處爬到1樓，此據證人即甲○○之父戊○○於本院交互詰問時證述在卷。而甲○○係於
      92 年10月31日晚上10時20分許，在新竹市○○路○段新竹
      女中前之人行道上爬行，為路人張湞琮發現後報警，且張
      湞琮發現甲○○時，甲○○身上有穿著衣物，身上有略有
      骯髒，不像幾天沒吃飯，看起來未生病等情，業據證人張
      湞琮於偵查中證述甚詳（參偵卷第47頁）。又證人戊○○
      並證稱其係於92年10月28日晚上離家出門工作，彼時被告
      與小孩仍在家中睡覺，翌日（即92年10月29日）凌晨6時
      許被捕，同日晚上8時許經警移送地檢署，同日晚上9時許
      被羈押並入監執行等語，並有台灣新竹地方法院檢察署92
      年度執緝字第433號卷可佐。綜合以上諸項證據應可認定
      甲○○於92年10月28日晚上仍與被告同在勝利路租屋處。
      再被告於勝利路之租屋處距新竹女中約有1、2公里，此據
      證人戊○○證述在卷，則年僅1歲餘且僅會爬行而不會開
      門、不會走路之甲○○實無可能自行從5樓之家中爬至1、
      2公里外之新竹女中。且依證人張湞琮發現甲○○之時間
      暨發現甲○○時甲○○之外觀所示，甲○○應非已離家在
      外爬行數日。而被告丁○○於偵查中不僅有上開將甲○○
      留在家中之供述，其亦曾供稱：當時精神恍惚，意識不清
      ，記得有將甲○○帶出門，但想不起為何會不見（參偵卷
      第30頁背面）等語。則參酌上開各項證據研判，甲○○應
      係於92年10月31日經被告帶出門後而遺失，而非起訴書所
      載之不詳時間遭被告留在家中且因不明原因在新竹女中前
      人行道爬行。
（２）承上所述，甲○○既係因被告將之帶出門而遺失，則應探
      究者即係被告有無將甲○○故意遺棄在路上之犯意。參酌
      被告於偵查中之供述，其究竟係將幼子甲○○留在家中或
      偕同甲○○出門，前後反覆、語焉不詳。且證人戊○○於
      本院交互詰問時亦證稱其被捕前被告即精神恍惚，且有憂
      鬱症之病史，被告精神狀態不佳時即無法照顧小孩，無法
      一人獨自帶小孩外出等語。另證人即被告之兄丙○○於本
      院交互詰問時證稱：被告曾於92年10月帶女兒連續3天來
      其家中，一到下午5時許被告即會自己去撞牆，且吃飯時
      會自言自語，曾問被告甲○○何在，被告並未回答，只是
      在笑，其與家人發覺有異，即帶被告就醫，醫生表示被告
      精神異常等語。堪認被告所辯其當時精神狀況不佳一節，
      尚非不足採信。且本院將被告送請財團法人為恭紀念醫院
      鑑定被告行為時之精神狀況，認：（一）個案長期酗酒，
      在案發前其同居人突然因案而離家，致使突然沒有酒喝，
      引發酒精性幻覺症，又同時產生適應障礙合併憂鬱狀態，
      以致於其認知、知覺、理解、判斷及自我控制力受損，故
      案發當時其精神狀態應屬於精神耗弱。（二）個案於案發
      時，沒有酒喝，個案是否有更嚴重的戒斷反應，或因沒有
      吃飯產生嚴重的新陳代謝障礙，以致影響其精神狀態，個
      案目前無法記得。（三）因此92年10月31日案發當時之精
      神狀態應屬精神耗弱。此有該院94年8月23日94為恭醫字
      第0940000827號函及司法鑑定報告書附卷可稽。應堪認定
      被告於92年10月31日之精神狀態已達精神耗弱之程度，則
      被告在精神耗弱之狀態下究有無照顧甲○○之能力，已有
      疑義，尚不得以其無能力照顧甲○○致甲○○在路上遺失
      即認其有遺棄幼子之故意。
（３）雖公訴人另以被告自承於發現其子不見後卻未請家人協尋
      ，直至92年11月中旬始至警局備案為由而認被告顯有遺棄
      幼子之故意。然被告於92年10月31日時之精神狀態即已達
      精神耗弱之程度，業如前述，且被告於偕幼女連續3天返
      回娘家經家人發覺其精神狀態有異即遭家人留下並送醫一
      節，已據證人丙○○證述如前，則依被告彼時之精神狀態
      ，恐怕連甲○○被其遺失在路上都不清楚，遑論報警請求
      協尋其子。況證人丙○○復證稱：曾於92年11月17日去被
      告勝利路租屋處找過甲○○未果，被告當時精神狀況有好
      一點，被告很緊張，亦到處找小孩，被告有去警局備案等
      語。顯示被告於精神狀態略微好轉時發現甲○○不見亦已
      採取尋子、報警等行動，難認被告有何遺棄幼子之故意。
三、綜上所述，本件被告實因精神異常致偕子出門後遺失幼子，
    參照前揭說明，難謂被告主觀上具有遺棄幼子之危險故意可
    言，核與刑法第294條第1項遺棄罪之構成要件不符。此外，
    復查無其他積極證據足資證明被告有何故意遺棄幼子之犯行
    ，即不能證明被告犯罪，自應諭知無罪之判決，以免冤抑。
據上論結，應依刑事訴訟法第452條、第301條第1項判決如主文
。
本案經檢察官許恭仁到庭執行職務。
中　　華　　民　　國　　94　　年　　12　　月　　5 　　日
                  刑事第一庭審判長法  　官　賴淑敏
                                  法    官  黃美文
                                  法    官  李毓華
以上正本證明與原本無異。
如不服本判決，應於判決送達後10日內向本院提出上訴狀 (應附
繕本 )，上訴於臺灣高等法院。
中　　華　　民　　國　　94　　年　　12　　月　　5 　　日
                                  書 記 官  張倩影
